ACORDAO-COMPLETO-2453558

ACÓRDÃO 6494/2022 ATA 36/2022 - SEGUNDA CÂMARA

VISTOS, relatados e discutidos estes autos de embargos de declaração opostos pelo Sr. Francisco de Assis Carvalho, contra o Acórdão 6881/2020-TCU-Segunda Câmara - (rel. Min.AC) , que, em sede de tomada de contas especial julgou irregulares suas contas e aplicou-lhe a multa prevista no art. 58, inciso I, da Lei 8.443/1992, em razão da impugnação de despesas do Convênio 1014/2010, tendo como objeto o incentivo ao turismo por meio do apoio financeiro à realização do evento intitulado "São João", no período de 21 a 23 de junho de 2010, ao município de Olhos d'Água/PB;
ACORDAM os Ministros do Tribunal de Contas da União, reunidos em Sessão da 2ª Câmara, diante das razões expostas pelo relator, com fulcro nos arts. 32, inciso II, e 34 da Lei 8.443/1992 c/c os arts. 277, inciso III, e 287 do Regimento Interno/TCU, em:
9.1. conhecer dos embargos de declaração para, no mérito, rejeitá-los e manter inalterada a deliberação embargada;
9.2. dar ciência da presente deliberação ao embargante.

TOMADA DE CONTAS ESPECIAL. TCE contra Francisco de Assis Carvalho - Prefeito - prefeitura Municipal de Olho D' Água/PB - Irreg. no Convênio nº CV-1014/2010 - Ministério do Turimo - Mtur - SIAFI n.° 739916.

Segunda Câmara

Município de Olhos D'água - PB.

3. Interessados/Responsáveis:
3.1. Interessado: Ministério do Turismo (05.457.283/0001-19).
3.2. Responsável: Francisco de Assis Carvalho (XXX.750.474-XX).

13.1. Ministros presentes: Bruno Dantas (Presidente), Augusto Nardes, Aroldo Cedraz (Relator) e Antonio Anastasia.
13.2. Ministro-Substituto presente: Marcos Bemquerer Costa.

AROLDO CEDRAZ

Adoto, como Relatório, e transcrevo a seguir a instrução de peça 45, que contou com a anuência do dirigente da SecexTCE (peça 46) :
	Trata o presente processo de embargos de declaração opostos pelo representante legal do Sr. Francisco de Assis Carvalho (peça 40) contra o Acórdão 6881/2020-TCU-Segunda Câmara - AC, que, em sede de tomada de contas especial, assim decidiu:
ACORDAM os Ministros do Tribunal de Contas da União, reunidos em sessão da 2ª Câmara, ante as razões expostas pelo Relator, em:
9.1. rejeitar as razões de justificativa apresentadas pelo Sr. Francisco de Assis Carvalho;
9.2. com fulcro nos arts. 1º, inciso I, 16, inciso III, alínea "b", 19, parágrafo único, e 23, inciso III, alínea "a", da Lei 8.443/1992, julgar irregulares as contas do Sr. Francisco de Assis Carvalho; 
9.3. aplicar ao Sr. Francisco de Assis Carvalho a multa prevista no art. 58, inciso I, da Lei 8.443/1992, no valor de R$ 10.000,00 (dez mil reais) , fixando-lhe o prazo de 15 (quinze) dias, a contar da notificação, para que comprove, perante o Tribunal, nos termos do art. 214, inciso III, alínea "a", do Regimento Interno do TCU, o recolhimento da dívida ao Tesouro Nacional, atualizada monetariamente desde a data do presente acórdão até a do efetivo recolhimento, se for paga após o vencimento, na forma da legislação em vigor;
9.4. autorizar, desde logo, a cobrança judicial da dívida, caso não atendidas as notificações, nos termos do art. 28, inciso II, da Lei 8.443/1992;
9.5. autorizar o pagamento parcelado da dívida, caso solicitado, em até 36 (trinta e seis) parcelas mensais e consecutivas, nos termos do art. 26 da Lei 8.443/1992, c/c o art. 217 do Regimento Interno do TCU, fixando o vencimento da primeira parcela em quinze dias, a contar do recebimento da notificação do acórdão, e o das demais a cada trinta dias, devendo incidir sobre cada parcela os respectivos encargos, na forma prevista na legislação em vigor;
9.6. alertar o responsável de que a falta de comprovação do recolhimento de qualquer parcela importará no vencimento antecipado do saldo devedor, nos termos do § 2º do art. 217 do Regimento Interno do TCU;
9.7. remeter cópia da presente deliberação à Procuradoria Regional da República no Estado da Paraíba-PB, para as providências cabíveis, nos termos do § 7º, in fine, do art. 209 do Regimento Interno do TCU;
9.8. dar ciência da presente deliberação ao responsável e ao Ministério do Turismo
2.Por meio do despacho acostado à peça 42, o Ministro-Relator do [Acórdão 6881/2020-TCU-Segunda Câmara -AC, determinou a remessa dos presentes autos a esta Secex/TCE para exame de admissibilidade e instrução de mérito dos embargos declaratórios acostados à peça 40. 
3.O Regimento Interno do TCU prevê o direito da parte de opor embargos de declaração, no prazo de dez dias, indicando o ponto obscuro, contraditório ou omisso que entenda haver em acórdão do Tribunal (art. 287, § 1º) .
4.Considerando que os embargos estão sendo opostos pela primeira vez em relação ao Acórdão 6881/2020-TCU-Segunda Câmara - AC, conclui-se que o requisito de singularidade foi observado.  Nos termos do art. 34, § 1º, da Lei 8.443/92, os embargos de declaração podem ser opostos por escrito pelo responsável ou interessado dentro do prazo de dez dias, contados, em regra, da notificação (art. 30, inciso I, alínea "d", da Lei 8.443/92) .  No caso concreto, embora o AR relativo ao Ofício 37938/2020-TCU/Seproc, de 20/7/2020 tenha sido devolvido ao remetente com a inscrição "endereço insuficiente" (peça 38) , a peça recursal foi protocolizada no Tribunal no dia 14/8/2020. Dessa forma, o requisito da tempestividade pode ser considerado atendido.
6.Quanto à indicação "dos pontos obscuros, contraditórios ou omissos" do acórdão combatido, o representante legal do responsável alegou:
6.1.Em caráter preliminar, o embargante suscita, na forma do art. 91 do RI/TCU, o incidente de uniformização de jurisprudência, visto que em casos análogos ao tratado nos presentes autos o Tribunal, em alinhamento ao posicionamento defendido pelo MP/TCU, manifesta-se pela regularidade das contas e o consequente afastamento da multa. Em sua petição, traz a manifestação do Tribunal nos acórdãos abaixo:
. Acórdão 2013/2017-TCU-Segunda Câmara - Deixou de multar a responsável por inobservância das disposições contidas no Acórdão 96/2008-TCU-Plenário, notadamente, quanto à apresentação de carta de exclusividade apenas para a data de apresentação do artista. Isso porque o Convênio havia sido firmado apenas cinco meses após o aresto de 2008 
. Acórdão 5156/2015-TCU-Primeira Câmara - Foi reconhecido o equívoco do Mtur na orientação dos convenentes acerca da interpretação do Acórdão 96/2008-TCU-Plenário, embora essa tenha sido apenas uma das razões para o provimento do recurso apreciado pelo Acórdão 5156/2015-TCU-Primeira Câmara. Embora o item 9.5 do Acórdão 5156/2015-TCU-Primeira Câmara tenha determinado ao Mtur que fizesse constar no Manual de Prestação de Contas e nos próprios termos de convênio orientação/cláusula referente à cópia do contrato de exclusividade do empresário com o artista, a implementação do comando da decisão no âmbito do MTur somente se deu após longo tempo. À guisa de exemplo, o TCU, ao analisar os Convênios Siafi 625546 e 629797 (TC Processo 016.324/2009-3) , identificou que nos pareceres técnicos  do MTur relativos aos projetos de convênio mais recentes, existia um parágrafo padrão, ressaltando a obrigação de que, nos manuais de prestação de contas e nos termos de convênio, constasse a informação de que o convenente deveria apresentar cópia do contrato de exclusividade dos artistas com o empresário contratado, entretanto, os pareceres técnicos não informavam que não deveriam ser aceitos contratos de exclusividade restritos às datas e aos locais dos eventos.
6.2. O transcurso do tempo levou a jurisprudência do Tribunal a deixar de considerar a contratação nesses moldes como ensejadora por si só de débito - geralmente correspondente ao valor da contratação - para considerá-la tão somente motivo para a aplicação de multa por infração de norma legal, por sinal, o que ocorreu no presente processo (v.g. Acórdão 5662/2014-TCU-Primeira Câmara/Ministro-Relator Bruno Dantas, 2.660/2015-1ª Câmara e 1.440/2016-2ª Câmara/Ministra-Relatora Ana Arraes, e 4.639/2016-1ª Câmara/Ministro-Relator Walton Alencar Rodrigues) . De outro turno, alguns acórdãos já consideraram como falha meramente formal a contratação de profissional do setor artístico por inexigibilidade, com sua representação por empresário nos moldes constatados no caso ora em exame, sem a aplicação sequer de multa ao gestor (v.g. Acórdãos 7605/2015, 422/2016, 5069/2016 e 5070/2016, todos da 1.ª Câmara/TCU e com relatoria do Ministro-Substituto Weder de Oliveira) . Veja-se o enunciado do Acórdão 5070/2016-TCU-1.ª Câmara, conforme pesquisa em 'Jurisprudência Selecionada', no portal TCU: Na contratação de profissional do setor artístico por inexigibilidade de licitação, a apresentação de carta de exclusividade, restrita aos dias e à localidade do evento, em vez de contrato de exclusividade, ainda que este seja explicitamente exigido no termo de convênio, caracteriza impropriedade formal, sem gravidade bastante para ensejar, por si só, condenação em multa, débito ou o julgamento pela irregularidade das contas.
6.3. Pelo fato de o Tribunal não ter imputado débito ao responsável, o embargante requer que seja aplicado ao caso sob análise o entendimento firmado no Acórdão 2391/2018-TCU-Plenário-BZ (aplicação do art. 28 da LINDB) . Em seu arrazoado, o embargante alega a existência de orientações técnicas confusas na época do ato em que se promoveu a inexigibilidade para contratar banda lastreado no art. 25, inciso II, da lei 8.666/93 com empresa que detinha Contrato de exclusividade. 
. Parecer jurídico do Município opinava pela inexigibilidade art. 25, inciso III, da lei 8.666/93.
. Parecer do Tribunal de Contas Estado da Paraíba recomendava que para fins de inexigibilidade art. 25, inciso III, da lei 8.666/93 que a Carta de exclusividade mesmo que por data era elemento suficientemente e hábil, ex vi art. 3º caput c/c inciso VII da Resolução 003/2009.
. A empresa apresentou no processo de inexigibilidade contratos de exclusividade embora por data, que inclusive foram juntados no Siconv, antes da liberação dos recursos do convênio.
. Check list do Mtur na fase de proposição do convênio solicitação Carta de exclusividade e na diligência específica durante a fase de aprovação o Mtur requeria a apresentação da Carta de exclusividade
6.4. O Convênio 1014/2010 vigeu até 22/1/2011. A homologação e a ratificação do resultado do Procedimento de Inexigibilidade nº 3/2009 ocorreu no período entre 27/5/2009 a 10/6/2009. A citação do embargante no bojo da tomada de contas especial foi efetivada em 9/6/2017. Assim, transcorreu entre o ato de homologação da inexigibilidade e a citação um período superior a 5 anos. A Lei Orgânica do TCU (Lei 8.443/92) não apresenta qualquer disposição. Assim, a interpretação do TCU acerca da omissão da referida legislação tem sido pela imprescritibilidade das sanções aplicadas pela Corte de Contas. O TCU para justificar o seu entendimento sobre a imprescritibilidade das sanções por ele aplicadas está na interpretação ampla do alcance do disposto no artigo 37, parágrafo 5º, da Constituição Federal. O referido dispositivo constitucional afirma que "a lei estabelecerá os prazos de prescrição para ilícitos praticados por qualquer agente, servidor ou não, que causem prejuízos ao erário, ressalvadas as respectivas ações de ressarcimento". Mas no presente caso estamos tratando somente da possibilidade de punição, eis que não houve condenação em ressarcimento ao erário.
7. De todo modo, o Tribunal deixou assente que o juízo de admissibilidade de embargos de declaração exclui o exame, ainda que superficial, da existência de obscuridade, omissão ou contradição na deliberação recorrida, cuja verificação deve ser feita quando da análise do mérito. Nesse sentido, os Acórdão 855/2003-TCU-Segunda Câmara, 637/2005 e 2.182/2006, ambos do Plenário, e 3.541/2006, da 1ª Câmara.
8. Portanto, os embargos de declaração opostos pelo representante legal do Sr. Francisco de Assis Carvalho devem ser conhecidos.
9. Não subsiste a alegada existência de decisões contraditórias do Tribunal acerca de irregularidades decorrentes de cartas de exclusividade concedidas por artistas a empresas intermediadoras para apresentação em local e data específicos. Como bem explicou o MP/TCU em seu parecer, à jurisprudência do TCU foram agregados, em 2017, dois novos acórdãos, que deram novos contornos ao entendimento externado por meio do paradigmático Acórdão 96/2008-TCU-Plenário (Relator: Ministro Benjamin Zymler) , a saber: Acórdãos 1.435 (consulta) - mencionado pela Secex/ES - e 2.649 (TCE) , ambos do Plenário e sob relatoria do Ministro Vital do Rêgo. 
10. Especificamente em relação ao Acórdão 1435/2017-TCU-Plenário, o MP/TCU deixou assente que as situações de contratos/cartas de exclusividade - entre o artista/banda e o empresário - apresentados sem registro em cartório, bem como as de não apresentação, pelo convenente, do próprio contrato ou da carta de exclusividade, somente ensejariam eventual irregularidade de contas e imputação de débito aos envolvidos, entre outras possibilidades, quando:
a) houver indícios de inexecução do evento objeto do convênio; ou
b) não for possível comprovar o nexo de causalidade, ou seja, que os pagamentos tenham sido recebidos pelo artista ou por seu representante devidamente habilitado, seja detentor de contrato de exclusividade, portador de instrumento de procuração ou carta de exclusividade, devidamente registrados em cartório
11. No caso concreto, tendo em vista que há indícios de que os festejos juninos foram realizados no município de Olhos d´Água, o MP/TCU pugnou pelo afastamento da primeira hipótese descrita na alínea "a" do item anterior. Restou, portanto, averiguar o nexo entre os pagamentos efetuados pela prefeitura municipal de Olhos d´Água ao empresário individual Francisco de Assis Paulo Marques, cujo nome de fantasia é Agyttus Promoções Artísticas, e o recebimento das quantias por representante devidamente habilitado dos três artistas que se apresentaram nos referidos festejos: Banda Xinelo Dela; Geraldinho Lins e Banda Solteirões do Forró.
12. Após consultas formuladas ao Siconv e à base CNPJ, o MP/TCU concluiu  que não há que se falar em débito nesta TCE, visto que, tendo em vista o disposto no subitem 9.2.3.2 do Acórdão 1435/2017-TCU-Plenário e no subitem 9.8 do Acórdão 2649/2017-TCU-Plenário, foi possível verificar a validade da representação legal dos artistas contratados e, em consequência, que os pagamentos foram realizados a intermediário, contratado pela prefeitura municipal, com base em carta de exclusividade outorgada diretamente pelo artista ou por representante devidamente habilitado.
13. Por outro lado, o MP/TCU defendeu posicionamento no sentido de que não pode ser aceita como mera impropriedade, nos termos defendidos pela Secex/ES, a presença, tão somente, de cartas de exclusividade concedidas pelos artistas à Agyttus Promoções Artísticas, para apresentação em local e data específicos, de modo a justificar a inexigibilidade de licitação.
14. No sentir do MP/TCU, havia, no caso concreto sob exame, a possibilidade de realização de licitação para a contratação das três atrações artísticas que se apresentaram na festa junina, considerando que, para a referida contratação, apenas o artista Geraldinho Lins concedeu seus direitos de representação pessoalmente à Agyttus Promoções Artísticas (situação verificada em consulta ao Siconv) . Nas três concessões de representação a intermediário, contudo, a Agyttus obteve tal direito apenas para localidade e momento específicos.
15. O MP/TCU chamou a atenção que, mesmo no caso do artista Geraldinho Lins, há que se atentar para o fato de que a prefeitura municipal de Olhos d´Água poderia ter contratado o artista diretamente e não por meio de uma empresa intermediária, conforme ocorreu, visto que a Agyttus obteve a autorização pessoal do artista, via carta de exclusividade, apenas para a apresentação no referido município em uma data específica (22/6/2010) .16. Na sequência, o MP/TCU asseverou que em nenhum dos três casos mencionados de contratação intermediada pela Agyttus verificou-se o pressuposto de contratação direta dos profissionais do setor artístico "diretamente ou através de empresário exclusivo", conforme preceitua o inciso III do art. 25 da Lei 8.666/1993, sem a restrição de local e data específicos. Dessa forma, restou presente uma ilegalidade na situação indicada no ofício de audiência dirigido ao ex-prefeito, que não foi por ele justificada.
17. Cabe salientar que as situações fática e jurídica que levaram o Tribunal a se manifestar pela regularidade com ressalvas das contas nos Acórdãos 7605/2015, 422/2016, 5069/2016 e 5070/2016 e 5156/2015, todos da 1.ª Câmara/TCU, bem como no Acórdão 2013/2017-TCU-Segunda Câmara não são capazes de modificar o entendimento constante do decisum ora objeto de embargos declaratórios. A uma, porque em nenhum dos casos abaixo elencados discute-se a ausência do pressuposto de contratação direta dos profissionais do setor artístico "diretamente ou através de empresário exclusivo", conforme preceitua o inciso III do art. 25 da Lei 8.666/1993, sem a restrição de local e data específicos.  A duas, porque no presente processo, a irregularidade apontada pelo MP/TCU e encampada pelo Tribunal não se traduz na apresentação de contratos firmados entre as bandas e a empresa intermediária em detrimento de um contrato de exclusividade celebrado entre o convenente e os empresários exclusivos das bandas. A três, porque, o Convênio nº 1014 foi celebrado em 2010, ou seja, muito depois do Acórdão 96/2008-TCU-Plenário. E, nesse momento, as mudanças de entendimento trazidos no citado decisum já eram plenamente conhecidas no âmbito do Mtur, o que afasta a situação de caráter excepcional aventada no Acórdão 2013/2017-TCU-Segunda Câmara. A quatro, porque a situação relatada no Voto condutor do Acórdão 5156/2015 diz respeito à execução do Convênio 289/2008 (Siafi nº 630691) . À época da celebração do Convênio 1014/2010, o Mtur já detinha um conhecimento mais abalizado das disposições contidas no Acórdão 96/2008-TCU-Plenário, razão pela qual não se deve afastar a manifestação pela irregularidade das contas e a aplicação da multa capitulada no art. 58, inciso II, da Lei 8.443/92 por conta de erros de interpretação do citado decisum por parte do concedente.
	Acórdão 5156/2015-TCU-Primeira Câmara (Excerto de Acórdão) 
Inicialmente, foi instaurada tomada de contas especial pelo Ministério do Turismo sob o argumento da omissão da ex-prefeita no dever de prestar contas do Convênio 289/2008, firmado entre a União, por intermédio do referido ministério, e o Município de Belém do Brejo do Cruz/PB, o qual tinha por objetivo prestar apoio à implementação do Projeto IV São João para Todos 2008, tendo sido a ele destinado o montante de R$ 103.000,00. Todavia, na sua primeira manifestação nos autos, a responsável comprovou que tinha encaminhado a devida prestação de contas ao concedente, em data anterior à emissão do parecer da CGU que propugnava sua rejeição.
	(...) 
Após nova citação da responsável, em face da mudança de posição do Ministério do Turismo, Secex/PB concluiu que a ex-prefeita tinha apresentado elementos suficientes para elidir as ocorrências descritas nos itens "b", "d", "e", "f", "g" e "h" supra. Portanto, restariam não esclarecidas as impropriedades dos itens "a" e "c". Em função disso, essa unidade técnica propôs julgar irregulares as contas da ex-prefeita com condenação em débito.
Após nova citação da responsável, em face da mudança de posição do Ministério do Turismo, Secex/PB concluiu que a ex-prefeita tinha apresentado elementos suficientes para elidir as ocorrências descritas nos itens "b", "d", "e", "f", "g" e "h" supra. Portanto, restariam não esclarecidas as impropriedades dos itens "a" e "c". Em função disso, essa unidade técnica propôs julgar irregulares as contas da ex-prefeita com condenação em débito.
O Ministro-Relator original discordou dessa proposta, por não se questionar nos autos a efetiva realização do objeto conveniado ou a comprovação do nexo causal entre as despesas realizadas e os recursos federais repassados por força do ajuste, bem assim porque não foram apontados indícios de superfaturamento nos valores pagos pelos serviços.
Na oportunidade, o Relator, no voto condutor do acórdão ora vergastado, esclareceu, inclusive, que o Ministério do Turismo, ao procurar dar cumprimento às determinações do Acórdão 96/2008-TCU-Plenário: " (...) equivocadamente, incluiu nos termos de convênio cláusula exigindo que os convenentes publiquem no DOU eventuais contratos de exclusividade de artistas com empresários a serem contratados no âmbito deste convênio, no prazo de 5 (cinco) dias, em conformidade com o artigo 26, da Lei 8.666/1993, atualizada, sob pena de glosa dos valores pactuados no presente instrumento, quando for o caso". Em seguida, ponderou o Relator o seguinte: "Foi por causa dessa confusão que surgiram os precedentes citados pela unidade técnica, nos quais este Tribunal, ao apreciar situações como a ora analisada, determinou a devolução dos recursos, motivado pela previsão expressa dessa pena na cláusula dos convênios. Contudo, na ausência de dano ao erário, não considero razoável essa medida apenas por estar previsto no convênio." (grifei) .
No seu recurso, a ex-prefeita argumenta que a comissão de licitação da prefeitura tinha procurado agir nos limites dos regulamentos, inclusive sob sua orientação de que "sempre buscassem auxílio junto à assessoria jurídica e contábil do município, exigindo sempre a emissão de parecer, visando garantir a legalidade dos atos administrativos". Também, alega a responsável que teriam sido "cumpridos todos os requisitos, solicitados à época, inclusive a apresentação de carta de exclusividade da empresa com a Banda Aviões do Forró para aquela data" e que os membros da mencionada comissão "ainda não estavam cientes das novas orientações do Acórdão 96/8211-TCU-Plenário".
	No parecer que fiz constar do relatório que antecede a este voto, a Serur rechaça tais argumentos e propõe negar provimento ao recurso da ex-prefeita, no que foi seguida pelo representante do MP/TCU.
	Inicialmente, à luz do que dispõe a Instrução Normativa TCU 56/2007, ressalto que se o processo tivesse tido o devido saneamento ainda na fase do interna, a rigor, a tomada de contas especial nem teria sido instaurada, porquanto, ao final, ficou assente nos autos que: não houve "omissão no dever de prestar contas", tampouco "não comprovação da aplicação de recursos repassados pela União mediante convênio"; não ficou configurada a "ocorrência de desfalque, alcance, desvio ou desaparecimento de dinheiro, bens ou valores públicos"; não houve lesão aos cofres públicos, ou seja, não ocorreu "prática de ato ilegal, ilegítimo ou antieconômico de que resulte dano à Administração Pública".
	Ademais, em se considerando que o Ministério do Turismo, órgão responsável por definir os termos da avença e repassar para as prefeituras as devidas orientações sobre os procedimentos ideais para que os convênios com elas firmados sejam executados da melhor forma possível, cometeu um equívoco ao interpretar a decisão do Tribunal, parece razoável aceitar o argumento da ex-prefeita de que a comissão de licitação teria procurado dar lisura à contratação direta com a exigência, apenas, da "apresentação de carta de exclusividade da empresa com a Banda Aviões do Forró para a data do evento".
	Reconheço que, conforme exegese do mencionado acórdão do Plenário do Tribunal, tal demanda não é suficiente para a contratação por inexigibilidade, pois deveria ter sido exigido, também, "cópia do contrato de exclusividade dos artistas com o empresário contratado, registrado em cartório".
	Assim, nesse ponto não tenho objeções quanto a se considerar que, na execução do convênio em tela, houve falha relativa a não cumprimento exato de norma regulamentar pertinente.
	Todavia, ante os imbróglios e equívocos que envolveram a instauração desta TCE e devido à ausência dos principais elementos objetivos, conforme ressaltei acima, que devem fundamentar tal procedimento, entendo que a impropriedade remanescente não justificaria, por si só, o julgamento pela irregularidade das contas da ex-prefeita.
	Deve-se sopesar, ainda, que o saneamento completo dos autos só se deu na fase de julgamento, ou seja, no voto do Ministro-Relator original.
	Considero que, no presente caso, deva-se atentar para o princípio da razoabilidade, o qual, em essência, preconiza que as decisões dos agentes e órgãos públicos na pacificação de conflitos sejam ponderadas pelo bom senso, prudência, moderação e atitudes adequadas e coerentes, levando-se em conta a relação de proporcionalidade entre os meios empregados e a finalidade a ser alcançada, bem como as circunstâncias dos atos questionados.
	Portanto, entendo que os argumentos da ex-prefeita podem ser, excepcionalmente, aceitos, uma vez que, dadas as vicissitudes do caso e os elementos objetivos do ato praticado, não deve ser a impropriedade considerada com gravidade suficiente para fundamentar o julgamento irregular dessas contas com aplicação de multa à responsável.
	Destarte, com vênias por dissentir, em parte, dos pareceres da unidade técnica e do representante do MP/TCU e sem deixar de censurar todo e qualquer procedimento que apresente o mínimo desvio para com os preceitos legais, entendo que se deve dar provimento ao recurso da ex-prefeita para que suas contas sejam julgadas regulares com ressalva, afastando-se a multa cominada.
Acórdão 7605/2015-TCU-Primeira Câmara (Excerto do Voto) 
De fato, dadas as circunstâncias do processo em exame, a ausência dos contratos de exclusividade e da publicação do ato de ratificação da inexigibilidade constituem irregularidades, por descumprimento de cláusulas do convênio. No entanto, não há nos autos demonstração da relação da ausência dessa documentação com a suposta ocorrência de prejuízo ao erário.
Da constatação de ter havido irregularidades na contratação não deriva, automaticamente, conclusão de ocorrência de dano. Ainda que a apresentação do ato de publicação tenha sido requerida, sob pena de glosa dos recursos repassados, essa exigência, por si só, é inapta a caracterizar prejuízo ao erário, especialmente no presente caso, em que o concedente confirmou in loco a realização do objeto conveniado.
Prosseguindo nessa linha, não se mostra razoável justificar a ocorrência de dano com base na previsão de glosa de valores pelo termo de convênio, sem, no entanto, trazer elementos comprobatórios aptos a demonstrá-lo, ou ao menos evidenciá-lo, sob pena de enriquecimento ilícito da União
O entendimento de que as irregularidades examinadas neste processo não dão causa a prejuízo ao erário é consentânea com os recentes Acórdão 5662/2014-TCU-Primeira Câmara, 5769/2015-TCU-1ª Câmara e 6730/2015-TCU-1ª Câmara.
 (...) 
Retomando a questão da contratação das bandas, apesar de ter havido inobservância de disposições do convênio, não há elementos adicionais que possam conduzir a um juízo de reprovação severa da conduta irregular, a ponto de apenar o responsável com multa. (grifo nosso) 
Acórdão 422/2016-TCU-Plenário (Excerto do Voto) 
Após a análise inicial da Secex-SC, algumas irregularidades apontadas originalmente pelo tomador de contas especial, inclusive a respeito do desvio de finalidade, foram devidamente esclarecidas nas manifestações dos responsáveis, apresentadas em resposta às notificações do MTur. Todavia, outras ocorrências subsistiram.
Dessa forma, os responsáveis foram citados, solidariamente, em razão das seguintes irregularidades:
"a) ausência de comprovação dos valores pagos de cachê aos artistas que se apresentaram na 1ª Festa do Turismo Rural, infringindo a Portaria MTur 153/2009, art. 17, §2º; Convênio 167/2010, Siafi 732406, cláusula terceira, inciso II, alínea 'pp'; Acórdão 96/2008-TCU-Plenário; Decreto 93.872/1986, arts. 66, 145 e 148 (vide itens 28-34.5 da instrução à peça 5) ;
b) contratação por inexigibilidade de licitação com base em contratos de exclusividade de artistas, em desacordo com a Lei 8.666/1993, art. 25, inciso III; Convênio 167/2010, Siafi 732406, cláusula terceira, inciso II, alínea 'oo'; Decreto 93.872/1986, arts. 66, 145 e 148 (peça 5, itens 53-60.5) ;
c) cobrança de ingressos para os shows e doação da renda arrecadada ao hospital municipal (R$ 23.648,00) , em vez de ser revertida para o objeto do convênio, em desacordo com a Portaria Interministerial 127/2008, art. 57; Convênio 167/2010, Siafi 732406, cláusula terceira, inciso II, alínea 'jj'; Acórdão 96/2008-TCU-Plenário; Decreto 93.872/1986, arts. 66, 145 e 148 c/c Lei 8.666/1993, art. 116, §6º (peça 5, itens 61-67.5) ."
 (...) 
As irregularidades subsistentes nesta TCE e que serviram de base às propostas de julgar irregulares as presentes contas pela Secex-SC (sem débito) e pelo MP/TCU (com débito) , dizem respeito à ausência de comprovantes dos cachês pagos aos artistas e à contratação por inexigibilidade de licitação com base em contratos de exclusividade de artista sem registro em cartório.
A par dos comprovantes juntados aos autos e das análises realizadas, resta incontroversa nesta TCE a ausência de dano ao erário federal. O contexto fático deste processo leva-me à conclusão de que as ocorrências subsistentes conduzem ao julgamento pela regularidade com ressalvas.
 (...) 
Se por um lado há exigência no termo de convênio de o convenente exigir do contratante comprovante de recebimento dos cachês pelas bandas/artistas, por outro os elementos dos autos indicam que houve, de fato, a realização do evento, sem indícios de superfaturamento e de dano ao erário, segundo ficou assente no exame da unidade instrutiva.
 (...) 
Por oportuno, trago a lume caso semelhante em que se discutiam questões afetas ao contrato de exclusividade e à ausência de comprovantes dos cachês pagos aos artistas, cujo desfecho no Acórdão 7605/2015-TCU-Primeira Câmara foi a regularidade das contas:
"21. De fato, dadas as circunstâncias do processo em exame, a ausência dos contratos de exclusividade e da publicação do ato de ratificação da inexigibilidade constituem irregularidades, por descumprimento de cláusulas do convênio. No entanto, não há nos autos demonstração da relação da ausência dessa documentação com a suposta ocorrência de prejuízo ao erário.
22. Da constatação de ter havido irregularidades na contratação não deriva, automaticamente, conclusão de ocorrência de dano. Ainda que a apresentação do ato de publicação tenha sido requerida, sob pena de glosa dos recursos repassados, essa exigência, por si só, é inapta a caracterizar prejuízo ao erário, especialmente no presente caso, em que o concedente confirmou in loco a realização do objeto conveniado.
23. Em necessário alinhamento aos pressupostos fundamentais para imputação de dano, expressamente relacionados no §1° do art. 5° da IN/TCU 71/2012, há que se interpretar aquelas exigências conveniais dentro do contexto fático no qual estão inseridas. Nesse sentido, não se pode olvidar realizar questionamentos essenciais acerca do cumprimento do objeto e do nexo causalidade no uso dos recursos aportados, bem como sobre execução do objeto a preços de mercado. A depender das respostas encontradas, o dano restará demonstrado ou, em sentido oposto, devidamente afastado.
24. Prosseguindo nessa linha, não se mostra razoável justificar a ocorrência de dano com base na previsão de glosa de valores pelo termo de convênio, sem, no entanto, trazer elementos comprobatórios aptos a demonstrá-lo, ou ao menos evidenciá-lo, sob pena de enriquecimento ilícito da União.
25. O entendimento de que as irregularidades examinadas neste processo não dão causa a prejuízo ao erário é consentânea com os recentes Acórdão 5662/2014-TCU-Primeira Câmara, 5769/2015-TCU-1ª Câmara e 6730/2015-TCU-1ª Câmara.
26. No que concerne à inviabilidade de se determinar o vínculo entre as pessoas que assinaram os recibos dos cachês e as bandas que se apresentaram no evento, há também considerações a fazer: o concedente não fez reparos à realização do evento, tendo em vista o plano de trabalho aprovado, nem à regularidade do pagamento à Sergipe Show, escolhida pelo município para realizar as contratações das bandas para o evento; a análise financeira do MTur informa que constam da prestação de contas a nota fiscal emitida pela Sergipe Show, assim como o comprovante da TED emitida em seu favor e o extrato da conta específica do convênio, por meio do qual é possível atestar, além da contrapartida, os pagamentos realizados (peça 1, p. 187) . A comprovação da regularidade dos pagamentos feitos pela empresa contratada às pessoas físicas e jurídicas que lhe prestaram serviços não é objeto da prestação de contas.
27. Retomando a questão da contratação das bandas, apesar de ter havido inobservância de disposições do convênio, não há elementos adicionais que possam conduzir a um juízo de reprovação severa da conduta irregular, a ponto de apenar o responsável com multa. (grifo nosso) 
28. Registro que igual tratamento foi dado a caso análogo a este, no qual, por meio do Acórdão 7471/2015-TCU-Primeira Câmara, de relatoria do eminente ministro Benjamin Zymler, o responsável teve suas contas julgadas regulares com ressalva. Dado o contexto semelhante ao que ora se examina e a razoabilidade da solução adotada por aquela deliberação, aplico à presente TCE o mesmo encaminhamento."
Acórdão 5069/2016-TCU-Primeira Câmara (Excerto do Voto) 
Pelo exame dos autos, verifica-se que o evento objeto do convênio foi realizado e que não há questionamentos a respeito da execução física do plano de trabalho ajustado.
A reprovação da prestação de contas e a instauração desta TCE tiveram como motivo ressalvas na análise financeira do MTur, relativamente à ausência de contratos firmados entre a associação e os empresários exclusivos das bandas e os recibos dos artistas, conforme excerto do relatório de auditoria 1696/2014 (peça 1, p. 283-286) :
"A motivação para a instauração da presente Tomada de Contas Especial foi materializada pelo não encaminhamento da documentação exigida para a prestação de contas, conforme consignado na Nota Técnica de Reanálise Financeira n° 138/2013 (fls. 89-94) e na Nota Técnica de 2ª Reanálise Financeira n° 0271/2013 (fls. 110-115) , de acordo com as quais ' (...) não foi possível comprovar a utilização dos valores repassado por este Convênio sem desvio de finalidade' (fi. 113) , uma vez que o Convenente deixou de encaminhar 'cópias dos contratos de exclusividade entre as atrações musicais e seus respectivos empresários exclusivos, devidamente registrados em cartório, cópias dos contratos de cessão de direitos autorais entre os representantes exclusivos e a empresa contratada, com reconhecimento de firma, e recibos dos artistas evidenciando o valor recebido a título de cachê, com reconhecimento de firma' (fl. 91) ."
Observo que as cartas e declarações de exclusividade apresentadas na prestação de contas do convênio foram emitidas pelos representantes exclusivos das bandas, em favor da empresa Toqxote Empreendimentos Artísticos Ltda. (peça 1, p. 153, 159, 163, 171 e 227) , conforme exemplos abaixo reproduzidos:
"Atestamos para os fins, em especial, os constantes do inciso III do Artigo 25, da Lei Federal 8.666/1993, que a empresa TOQXOTE EMPREENDIMENTOS ARTÍSTICOS LTDA., com sede na Rodovia Pedro Almeida Valadares 21, Sítio do Anjo, Cidade Poço Verde/SE CERP 49.490-000, cnpj 07.225.901/0001-20, tendo como representante, Denilson Silva Andrade, tem exclusividade para comercializar e dar quitação no show de JEANNY FORRÓ SONHO REAL, na data de 20/6/2010 no São João de Tradição 2010 na cidade Poço Verde/SE " (peça 1, p. 163) .
"Por este instrumento particular, JOSÉ ROBERTO CARVALHO JUNIOR, R.G: 885.002 SSP-SE, concede poderes à empresa TOQXOTE EMPREENDIMENTOS ARTISTICOS LTDA., com sede na Rodovia Pedro Almeida Valadares n° 21, Sitio do Anjo, Cidade Poço Verde/SE CEP:49.490.000, CNPJ: 07.225.90110001-20, tendo como representante, Denilson Silva Andrade, com fins específicos para acordar a contratação do show da banda 'FORRO DOS GORDINHOS' para fins do dia 20 de junho de 2010 no São João de Tradição 2010 em POÇO VERDE - SE, de acordo com inciso III do artigo 25, da LEI FEDERAL 8.666/93, atualizada pelas Leis 8.648/93 e 9.648/98." (peça 1, p. 159) 
A apresentação das denominadas cartas e declarações de exclusividade firmadas entre os empresários das bandas e a empresa Toqxote Empreendimentos Artísticos Ltda, e não dos contratos de exclusividade celebrados entre a prefeitura e tais empresários, constitui impropriedade formal por descumprimento de cláusula convenial. No entanto, não há nos autos demonstração da relação entre a ausência desses contratos e a suposta ocorrência de prejuízo ao erário.
Da constatação da ocorrência de irregularidades na contratação não deriva, automaticamente, conclusão de existência de dano. Ainda que a apresentação dos contratos de exclusividade dos artistas com o empresário contratado tenha sido requerida, sob pena de glosa dos recursos repassados, essa exigência, por si só, é inapta a caracterizar prejuízo ao erário, especialmente no presente caso, em que o concedente atestou a realização do objeto conveniado.
Em necessário alinhamento aos pressupostos fundamentais para imputação de dano, expressamente relacionados no §1° do art. 5° da IN TCU 71/2012, há que se interpretar aquelas exigências conveniais dentro do contexto fático no qual estão inseridas. Nesse sentido, não se pode olvidar realizar questionamentos essenciais acerca do cumprimento do objeto e do nexo de causalidade no uso dos recursos aportados, bem como sobre execução do objeto a preços de mercado. A depender das respostas encontradas, o dano restará demonstrado ou, em sentido oposto, devidamente afastado.
Nessa linha, não se mostra razoável justificar a ocorrência de dano com base na previsão de glosa de valores pelo termo de convênio sem, no entanto, trazer elementos comprobatórios aptos a demonstrá-lo, ou ao menos evidenciá-lo, sob pena de enriquecimento sem causa da União, conforme o art. 5º da IN TCU 71/2012 e exige, para sua demonstração, nos termos do seu parágrafo primeiro, obrigatoriamente:
"I - descrição detalhada da situação que deu origem ao dano, lastreada em documentos, narrativas e outros elementos probatórios que deem suporte à comprovação de sua ocorrência;
II - exame da suficiência e da adequação das informações, contidas em pareceres de agentes públicos, quanto à identificação e quantificação do dano;
III - evidenciação da relação entre a situação que deu origem ao dano e a conduta ilegal, ilegítima ou antieconômica da pessoa física ou jurídica a quem se imputa a obrigação de ressarcir os cofres públicos, por ter causado ou concorrido para a ocorrência de dano."
O entendimento de que a irregularidade examinada neste processo não dá causa a prejuízo ao erário é consentânea com os acórdãos 6730/2015, 7471/2015, 671/2016, 2465/2016, 2490/2016 e 2821/2016, todos da 1ª Câmara deste Tribunal.
 (...) 
Nos autos desses processos não constam exames de ocorrência de sobrepreço em relação aos preços usualmente cobrados, o que é o maior dos problemas em contratações diretas, nem são lançadas dúvidas sobre a veracidade da exclusividade declarada pelo artista (diretamente, ou por sua empresa ou por seu empresário) , até porque a apresentação foi realizada pelo próprio artista e não se deu notícia de que qualquer outra empresa tenha se apresentado como representante exclusiva para aquele evento ou qualquer outro evento em qualquer lugar do País. Discute-se, essencialmente, a adequação do instrumento de que se valeu o artista.
Acórdão 5070/2016-TCU-Primeira Câmara (Excerto do Voto) 
No que concerne à execução física do convênio, a prestação de contas foi aprovada com ressalvas pelo ministério, em razão da não apresentação de declaração de autoridade local atestando a realização do evento, nos termos das notas técnicas 24/2011, 54/2012 e 593/2012 (peça 1, p. 89-92, 94-101 e 113-115) . As análises do MTur concluíram pela inexistência de dano do erário.
Quanto à execução financeira, o MTur concluiu por reprovar a prestação de contas em razão de: (i) contratação da empresa Colaço's Tour Organizações Turísticas Ltda. como intermediária dos artistas, e não dos respectivos empresários exclusivos, descaracterizando o motivo ensejador da inexigibilidade alegada; e (ii) assinatura do contrato 31/2010 em 7/5/2010, data anterior ao início da vigência do convênio, que se deu em 8/5/2010.
O tomador de contas concluiu pela impugnação total das despesas, no valor original de R$ 95.000,00, pelas irregularidades verificadas na execução financeira do ajuste (peça 1, p. 143-149) .
Pelo exame dos autos, verifico que o evento objeto do convênio foi realizado, havendo o MTur aprovado a execução física do convênio, e que não há questionamentos a respeito do nexo de causalidade entre as despesas realizadas e a execução física do plano de trabalho ajustado.
A reprovação da prestação de contas e a instauração desta TCE pelo MTur se deram pelas seguintes razões: (i) contratação da empresa Colaço's Tour Organizações Turísticas Ltda. por inexigibilidade de licitação, sendo que tal empresa não era empresária exclusiva das bandas Fera Bandida, Levy Vianna e Márcia Freire; e (ii) assinatura do contrato 31/2010 um dia antes do início da vigência do convênio.
A unidade instrutiva considerou sanada a questão da assinatura do contrato 31/2010 anteriormente à data de início da vigência do convênio e realizou a citação da Associação Sergipana de Blocos de Trio (ASBT) e de seu presidente, sr. Lourival Mendes de Oliveira Neto, apenas pela contratação, por inexigibilidade de licitação, da empresa Colaço's Tour Organizações Turísticas Ltda.
A unidade instrutiva considerou sanada a questão da assinatura do contrato 31/2010 anteriormente à data de início da vigência do convênio e realizou a citação da Associação Sergipana de Blocos de Trio (ASBT) e de seu presidente, sr. Lourival Mendes de Oliveira Neto, apenas pela contratação, por inexigibilidade de licitação, da empresa Colaço's Tour Organizações Turísticas Ltda.
Observo que da prestação de contas apresentada ao ministério constam os seguintes documentos firmados entre a referida empresa e as bandas Marcia Freire, Fera Bandida e Levy Vianna, denominados "carta de exclusividade" e "instrumento contratual de exclusividade para show artístico":
"Eu Márcia Marida de Souza Freire (...) , autorizo a Colaços Tour Organização Turísticas Ltda. (...) a me representear com exclusividade junto ao evento 'Rosa Fest', show de 2 (duas horas) no dia 8 de maio de 2010 - local Santa Rosa de Lima, via pública, com plenos poderes para assinar contrato, receber e dar quitação referente a esta única apresentação (...) ." (peça 1, p. 61) 
"A banda 'Fera Bandida' (...) , tendo como responsável o Sr. Gledson Siqueira Peixoto [empresário exclusivo da banda Fera Bandida, contrato à peça 1, p. 64] (...) , declara para os devidos fins que a Colaço's Tour Organizações Turísticas Ltda. (...) é nosso representante exclusivo, referente à apresentação que acontecerá no dia 08/04/2010, na cidade de Santa Rosa de Lima/SE." (peça 1, p. 63) 
"Contratante Colaço's Tour Organizações Turísticas Ltda. (...) e do outro lado 'Levy Vianna e Banda', representado pelo seu representante legal Enio Passos Santos (...) 
Cláusula I - o objeto deste contrato é a representação em caráter exclusivo da contratada pelo contratante (...) , para negociar e dar quitação à banda 'Levy Vianna e Banda', no Rosa Fest, no dia 08 de maior de 2010, em praça pública no município de Santa Rosa de Lima/SE." (peça 1, p. 66 e 67) 
A apresentação dos referidos documentos e não do contrato de exclusividade celebrado entre o convenente e os empresários exclusivos das bandas, conforme previsto na cláusula terceira, II, "oo", do ajuste (peça 1, p. 36) constitui impropriedade formal, por descumprimento de cláusula convenial. No entanto, essa falha, por si só, não é capaz de caracterizar prejuízo ao erário, conforme entendimento contido nos acórdãos 5662/2014, 5156/2015, 6730/2015, 7471/2015, 671/2016, 2465/2016, 2490/2016 e 2821/2016, todos da 1ª Câmara deste Tribunal.
Da constatação da ocorrência de irregularidades na contratação não deriva, automaticamente, conclusão de existência de dano. Ainda que a apresentação dos contratos de exclusividade dos artistas com o empresário contratado tenha sido requerida, sob pena de glosa dos recursos repassados, essa exigência, por si só, é inapta a caracterizar prejuízo ao erário, especialmente no presente caso, em que o concedente atestou a realização do objeto conveniado.
Em contratações diretas, por inexigibilidade, de profissional do setor artístico, as atenções devem se concentrar, preliminarmente, no escrutínio de dois pontos fundamentais e mais relevantes.
Primeiramente, a pertinência da escolha do profissional em relação à natureza e porte do evento em que se apresentará. Cito como exemplo os questionamentos suscitados pelo Ministério Público de Contas do Tribunal de Contas do Estado do Ceará quanto à contratação da cantora Ivete Sangalo, por R$ 600.000,00, para que "fizesse show na inauguração de um hospital em Sobral", no estado do Ceará, em janeiro de 2013.
Em segundo lugar, a razoabilidade do valor da contratação em relação ao mercado. Mais do que na forma de comprovação da exclusividade para fins de caracterização de situação de inexigibilidade, o foco das preocupações e das ações tanto do ministério transferidor dos recursos quanto desta Corte de Contas deve estar nas verificações, nos controles e nas investigações relacionadas a esses potenciais geradores de dano ao erário, por antieconomicidade ou por superfaturamento.
No caso em exame, não há registro de questionamentos sobre a razoabilidade de escolha dos profissionais do setor artístico para apresentação no evento. Tampouco há razão para fazê-lo agora. Além disso, não há questionamentos sobre os preços das contratações, que não excederam, no seu conjunto, o valor fixado no plano de trabalho.
Acórdão 2013/2017-TCU-Segunda Câmara (Excerto do Voto) 
5. Nesse sentido, observo, inicialmente, que, para a consecução do ajuste, foram previstos R$ 363.100,00, sendo R$ 350.000,00 do Ministério do Turismo e R$ 13.100,00 relativos à contrapartida do município.
6. Embora tenha sido constatada a execução física do objeto pactuado, verificou-se que a empresa Correia Produções e Promoções Ltda. foi contratada de forma irregular, por inexigibilidade de licitação, para a realização do evento, caracterizando infringência ao art. 25, inciso III, da Lei 8.666/1993 e à jurisprudência do TCU no sentido de que shows artísticos só podem ser contratados sem licitação se forem apresentados atestados de exclusividade dos artistas com a empresa registrados em cartório, não sendo suficientes as "cartas de exclusividade" para as datas dos shows.
7. No âmbito da Secex/SP, foi promovida a audiência do responsável (peça 10) , o qual, apesar de regularmente notificado, deixou transcorrer o prazo fixado sem apresentar sua defesa, razão pela qual a unidade técnica e o Ministério Público manifestaram-se pela irregularidade das contas, aplicando-se a multa do art. 58 da Lei 8.443/1992 (peças 12/15) .
8. Ocorre que, após as novas manifestações da Secex/SP e do Parquet pela nulidade do acórdão e nova apreciação do processo, o prefeito apresentou razões de justificativa, argumentando que no ano de 2008 havia orientação do Ministério para apresentar autorização que confere exclusividade para os dias do evento. Cita duas deliberações desta Corte (Acórdão 5707/2016-TCU-Primeira Câmara e 5.156/2015-1ª Câmara, ambas da relatoria do Ministro José Múcio) em que as contas, em razão disso, teriam sido julgadas regulares com ressalva.
9. Passando ao exame do processo, noto que remanesce a irregularidade consistente na contratação indevida de empresa por inexigibilidade de licitação, em desconformidade com o que preceitua o art. 25, inciso III, da Lei 8.666/1993, verbis:
Art. 25 É inexigível a licitação quando houver inviabilidade de competição, em especial:
 (...) 
III - para contratação de profissional de qualquer setor artístico, diretamente ou através de empresário exclusivo, desde que consagrado pela crítica especializada ou pela opinião pública. (Grifei) 
10. Além disso, a contratação estaria também em desacordo com o que estabelece o Acórdão 96/2008-TCU-Plenário (sessão de 30/1/2008) :
 (...) 
9.5. determinar ao Ministério do Turismo que, em seus manuais de prestação de contas de convênios e nos termos dessas avenças, informe que:
9.5.1. quando da contratação de artistas consagrados, enquadrados na hipótese de inexigibilidade prevista no inciso III do art. 25 da Lei nº 8.666/1992, por meio de intermediários ou representantes:
9.5.1.1. deve ser apresentada cópia do contrato de exclusividade dos artistas com o empresário contratado, registrado em cartório. Deve ser ressaltado que o contrato de exclusividade difere da autorização que confere exclusividade apenas para os dias correspondentes à apresentação dos artistas e que é restrita à localidade do evento;
9.5.1.2. o contrato deve ser publicado no Diário Oficial da União, no prazo de cinco dias, previsto no art. 26 da Lei de Licitações e Contratos Administrativos, sob pena de glosa dos valores envolvidos;
9.5.2. os valores arrecadados com a cobrança de ingressos em shows e eventos ou com a venda de bens e serviços produzidos ou fornecidos em função dos projetos beneficiados com recursos dos convênios devem ser revertidos para a consecução do objeto conveniado ou recolhidos à conta do Tesouro Nacional. Adicionalmente, referidos valores devem integrar a prestação de contas;
 (...) . Grifei.
11. De fato, constam dos autos cartas de exclusividade dos artistas para as datas específicas dos shows (peça 1, fls. 63/69) , não atendendo, pois, a determinação contida no subitem 9.5.1.1 do Acórdão 96/2008-TCU-Plenário, acima transcrito.
12. Em situações semelhantes, o Tribunal tem considerado que a falta dos contratos de exclusividade dos artistas representa grave infração à norma legal e regulamentar, e não mera impropriedade de natureza formal, cabendo esclarecer que o contrato de exclusividade difere da autorização (também chamada de carta de exclusividade) que confere tal prerrogativa apenas para os dias correspondentes à apresentação dos artistas e que é restrita à localidade do evento, consoante apontado no mencionado Acórdão 96/2008-TCU-Plenário. Em consequência, as contas têm sido julgadas irregulares com aplicação de multa ao responsável, podendo ser citadas nessa linha os Acórdão 5769/2015-TCU-Primeira Câmara, 7.583/2016-TCU-1ª Câmara e 7.439/2016-TCU-1ª Câmara.  (grifo nosso) 
13. Pondero, contudo, que o convênio em exame foi celebrado no ano de 2008, menos de cinco meses após o referido acórdão, quando o entendimento firmado pelo Tribunal ainda não estava devidamente disseminado, no âmbito do Ministério. Vê-se que inclusive não constam dos termos ajustados expressa determinação para apresentação de documentação em conformidade com tal deliberação, como observado em outros convênios firmados posteriormente (no ano de 2009 em diante) .  (grifo nosso) 
 (...) 
Considero que, no presente caso, deva-se atentar para o princípio da razoabilidade, o qual, em essência, preconiza que as decisões dos agentes e órgãos públicos na pacificação de conflitos sejam ponderadas pelo bom senso, prudência, moderação e atitudes adequadas e coerentes, levando-se em conta a relação de proporcionalidade entre os meios empregados e a finalidade a ser alcançada, bem como as circunstâncias dos atos questionados.
Portanto, entendo que os argumentos da ex-prefeita podem ser, excepcionalmente, aceitos, uma vez que, dadas as vicissitudes do caso e os elementos objetivos do ato praticado, não deve ser a impropriedade considerada com gravidade suficiente para fundamentar o julgamento irregular dessas contas com aplicação de multa à responsável.
18.Ao contrário do que apregoa o embargante, a manifestação do Tribunal pela irregularidade das contas do gestor e a aplicação da multa capitulada pelo art. 58, inciso II, da Lei 8.443/92 estão em estrita consonância com o entendimento constante do Acórdão 2391/2018-TCU-Plenário. O Decreto nº 9830, de 10/6/2019, em seu art. 12, § 1º, ao regulamentar o disposto nos arts. 20 a 30 da LINDB, assim dispõe: art. 12, § 1º - Considera-se erro grosseiro aquele manifesto, evidente e inescusável praticado com culpa grave, caracterizado por ação ou omissão com elevado grau de negligência, imprudência ou imperícia. No Voto condutor do Acórdão 2391/2018-TCU-Plenário, o Excelentíssimo Senhor Ministro, Benjamin Zymler, assim se manifesta: o erro grosseiro, para fins de responsabilização no âmbito desta Corte de Contas, é o que decorre de uma grave inobservância de um dever de cuidado, isto é, que foi praticado com culpa grave. Em Acórdãos prolatados pelo Tribunal, foram dados exemplos de situações que podem ser tipificadas como erro grosseiro, nos termos do art. 28 da Lei 4657/42: o pagamento de serviços de natureza continuada prestados sem respaldo contratual, em afronta ao art. 60, parágrafo único, da Lei 8.666/1993 (Acórdão 13053/2019-TCU-Segunda Câmara, Min. Augusto Nardes) ; a autorização de pagamento sem a devida liquidação da despesa (Acórdão 2699/2019-TCU-Primeira Câmara, Min. Vital do Rêgo) e a realização de pagamento antecipado sem justificativa do interesse público na sua adoção e sem as devidas garantias que assegurem o pleno cumprimento do objeto pactuado (Acórdão 185/2019-TCU-Plenário, Min. Benjamin Zymler) .
19.A par do relatado no item anterior, a falta dos contratos de exclusividade dos artistas e o consequente uso indevido do art. 25, inciso III, da Lei 8.666/93, situação essa que representa grave infração à norma legal e regulamentar, constitui situação a ensejar a tipificação como erro grosseiro. Cabe ressaltar que o contrato de exclusividade difere da autorização (também chamada de carta de exclusividade) que confere tal prerrogativa apenas para os dias correspondentes à apresentação dos artistas e que é restrita à localidade do evento (Acórdão 96/2008-TCU-Plenário) .
20.Em outro ponto suscitado pelo embargante, não há que se falar em orientações confusas (parecer jurídico do município, Parecer do Tribunal de Contas do Estado, Apresentação, pela empresa intermediária, de "contratos" de exclusividade embora por data e check list do Mtur na fase de proposição do Convênio) . Isso porque, conforme evidenciado pelo MP/TCU, o gestor estava ciente da necessidade de apresentar, na prestação de contas, os contratos de exclusividade dos artistas com o empresário contratado, registrados em cartório, nos termos do Acórdão 96/2008-TCU-Plenário, conforme se observa na alínea "oo" do item II da Cláusula Terceira do instrumento de convênio (peça 2, p. 39) , o que evidenciou a potencial consciência da ilicitude por parte do Sr. Francisco de Assis Carvalho.
21.Quanto à prescrição da pretensão punitiva, o Tribunal uniformizou a sua jurisprudência por intermédio do Acórdão 1441/2006-TCU-Plenário. Na oportunidade, foi estabelecido que:
a) a pretensão punitiva do Tribunal de Contas da União subordina-se ao prazo geral de prescrição indicado no art. 205 do Código Civil;
b) a prescrição a que se refere o subitem anterior é contada a partir da data de ocorrência da irregularidade sancionada, nos termos do art. 189 do Código Civil;
c) o ato que ordenar a citação, a audiência ou oitiva da parte interrompe a prescrição de que trata o subitem 9.1.1, nos termos do art. 202, inciso I, do Código Civil; e
d) a prescrição interrompida recomeça a correr da data em que for ordenada a citação, a audiência ou oitiva da parte, nos termos do art. 202, parágrafo único, parte inicial, do Código Civil.
22.A par do relatado no item anterior, não subsiste a afirmação do embargante no sentido de que o TCU considera imprescritíveis as sanções aplicadas aos jurisdicionados com base em uma interpretação ampla do art. 37, § 5º, da CF.
23.Por outro, a respeito da prescritibilidade da pretensão de ressarcimento ao erário com base em decisão de tribunal de contas, as manifestações  mais recentes do TCU são no sentido de que o entendimento proferido pelo STF no RE 636886 (Tema 889 da Repercussão Geral) alcança tão somente a fase judicial da execução do título executivo extrajudicial, não abarcando, portanto, os processos de controle externo em trâmite no TCU (Acórdão 6589/2020-TCU-Segunda Câmara-RC e 2018/2020-TCU-Plenário-AA. No Voto condutor do Acórdão 6589/2020-TCU-Segunda Câmara deixou-se claro que nos termos da tese firmada pelo STF no RE 636.886, só após o trânsito em julgado do acórdão condenatório do TCU é que terá início a contagem do prazo prescricional para a execução judicial desse título pela Advocacia Geral da União (AGU) . Ressaltou-se ainda que se deve levar em consideração o fato de a tese ainda não ter transitado em julgado, podendo, portanto, sofrer alterações caso haja interposição de embargos declaratórios junto ao STF. A título de registro, a AGU opôs embargos declaratórios e esse recurso ainda não foi apreciado pelo STF.
24.Assim sendo, não há que falar em obscuridade, contradição ou omissão do Acórdão 6881/2020-TCU-Segunda Câmara e, em consequência, na aplicação de efeitos infringentes à deliberação que vier a ser prolatada pelo Tribunal.
25.Em face do exposto, submetem-se os autos à consideração superior, para posterior envio ao Relator, propondo-se:
a) conhecer os embargos interpostos pelo representante legal do Sr. Francisco de Assis Carvalho,  tendo em vista  que os mesmos observaram os requisitos da legitimidade, interesse de recorrer, singularidade e tempestividade, nos termos do art. 34, § 1º, da Lei 8.443/92, c/c o 287, § 1º do RI/TCU, para, no mérito, negar-lhes provimento; e
b) dar ciência da deliberação que vier a ser proferida, bem como do relatório e do voto que a fundamentarem, ao embargante e ao Ministério do Turismo; e
	É o Relatório.

Joanilson Guedes Barbosa (13295/OAB-PB), representando Francisco de Assis Carvalho.

Procurador Rodrigo Medeiros de Lima.

EMBARGOS DE DECLARAÇÃO EM TOMADA DE CONTAS ESPECIAL. TENTATIVA DE REDISCUSSÃO DO MÉRITO. AUSÊNCIA DE OMISSÃO, OBSCURIDADE OU CONTRADIÇÃO. CONHECIMENTO. REJEIÇÃO. MANUTENÇÃO DO ACÓRDÃO EMBARGADO. CIÊNCIA.

TOMADA DE CONTAS ESPECIAL (TCE)

Secretaria de Controle Externo de Tomada de Contas Especial (SecexTCE).

Conforme consignado no Relatório precedente, estes Embargos de Declaração foram opostos pelo representante legal do Sr. Francisco de Assis Carvalho, contra o Acórdão 6881/2020-TCU-Segunda Câmara - AC, que, em sede de Tomada de Contas Especial julgou irregulares suas contas e aplicou-lhe a multa prevista no art. 58, inciso I, da Lei 8.443/1992, no valor de R$ 10.000,00 (dez mil reais) , em razão da impugnação de despesas do Convênio 1014/2010, tendo como objeto o incentivo ao turismo por meio do apoio financeiro à realização do evento intitulado "São João", no período de 21 a 23 de junho de 2010, com transferência de R$ 100.000,00 (cem mil reais) ao município de Olhos d'Água/PB.
2.	De início, cabe conhecer do recurso por estarem preenchidos os requisitos de admissibilidade previstos nos artigos 32, II, e 34 da Lei Orgânica do Tribunal de Contas da União.
3.	Em seus argumentos recursais, o embargante alegou, em síntese: a) necessidade de uniformização de jurisprudência, na forma prevista no art. 91 do Regimento Interno do TCU, uma vez que, "conforme Parecer do Representante do Ministério público lavrado durante a sessão de julgamento propõe em alinhamento às várias decisões desta Corte em dar provimento ao recursos para julgar regulares as contas e elidir a multa aplicada no acórdão recorrido, existem várias decisões desta Corte de Contas relevando (...) e julgando regulares as contas em situações exatamente idênticas aos do presente caso"; e b) ocorrência de prescrição da pretensão punitiva do Tribunal, uma vez que "transcorreu entre o primeiro intervalo ato de homologação da inexigibilidade de licitação e ato de citação mais de cinco anos", não cabendo, portanto, no seu caso, a aplicação do artigo 37, parágrafo 5º, da Constituição Federal, que se refere à pretensão ressarcitória, que é imprescritível.
4.	Verifico que no presente caso não ocorreu a prescrição. O próprio embargante reconhece que "O CONVÊNIO EM TELA TEVE SUA VIGÊNCIA ENCERRADA EM 2011 22/01/2011. TENDO O ATO IMPUGNADO A INEXIGIBILIDADE DE LICITAÇÃO cuja homologação e a ratificação do resultado da Inexigibilidade ocorreu no período entre 27/5/2010 a 10/6/2010. E A CITAÇÃO DO EMBARGANTE PARA RESPONDER AO PROCESSO OCORREU SOMENTE EM 09/06/2017 (peça 09) ". Ou seja, o ato que ordenou a citação, interrompendo a contagem prescricional, ocorreu antes do decurso do prazo de dez anos.
5.	Vale ressaltar que a pretensão punitiva do TCU, conforme Acórdão 1441/2016-TCU-Plenário, Relator Benjamin Zymler, que uniformizou a jurisprudência acerca dessa questão, subordina-se ao prazo geral de prescrição indicado no art. 205 do Código Civil, que é de dez anos, contado da data de ocorrência da irregularidade sancionada, nos termos do art. 189 do Código Civil, sendo esse prazo interrompido pelo ato que ordenar a citação, a audiência ou a oitiva do responsável.
6.	No que diz respeito à alegada necessidade de uniformização de jurisprudência, observo que, a despeito da SecexTCE, em seu exame, ter afastado a ocorrência de julgamentos conflitantes, nem mesmo seria necessária tal avaliação em sede de embargos aclaratórios, uma vez que, quanto à contradição, a jurisprudência deste Tribunal e dos Tribunais Superiores está consolidada no sentido de que ela deve estar contida nos termos da própria decisão embargada, caso se observe posições inconciliáveis entre si na mesma motivação ou entre proposições da parte decisória, revelando incompatibilidade entre capítulos do decisum atacado (Relatório, Voto e Acórdão) ou, ainda, entre alguma proposição enunciada nas razões de decidir e o Acórdão.
7.	Assim, não se configura, pois, pressuposto dos Embargos de Declaração, alegada contradição entre o acórdão embargado e o ordenamento jurídico, a doutrina, a jurisprudência, as peças do processo ou mesmo outras deliberações adotadas pelo Tribunal. A esse propósito, ver os Acórdãos do TCU: 597/2007, 295/2009, 5.839/2010, 3.074/2011 e 3.493/2011, da 1ª Câmara; 2.422/2006 e 3.196/2007, da 2ª Câmara; 463/2007, 496/2010 e 1.031/2011, do Plenário; e do STF: RE 174.144 ED/RS e RHC 79.785 ED/RJ.
8.	Do exposto, nota-se que o embargante resiste ao mérito do julgado recorrido, o que não é cabível em sede de embargos, visto que, nos termos do art. 287 do RI/TCU, cabem embargos de declaração quando houver obscuridade, omissão ou contradição em acórdão do Tribunal.
9.	A esse respeito, vale acrescentar que sanar uma obscuridade representa esclarecer partes do texto que tenham sido redigidas de modo pouco inteligível, confusas, vagas ou mal definidas, de modo a prejudicar a clareza da redação do julgado, tornando-o de difícil compreensão, a ponto de permitir dúvida que prejudique a sua aplicação. E, no que diz respeito à omissão, esta é caracterizada pela ausência de pronunciamento do relator sobre a matéria que deveria ter sido apreciada no julgado embargado e sem o qual a decisão perde sustentação. 
10.	Uma vez evidenciado que os argumentos apresentados pelas embargantes não sustentam nenhuma omissão, contradição ou obscuridade a ser sanada nos termos do Acórdão 2265/2022-TCU-Segunda Câmara, nota-se apenas a intenção de resistir ao mérito da matéria já decidida neste processo, o que não é cabível na via estreita dos Embargos de Declaração, segundo reconhecido pela jurisprudência deste Tribunal - Acórdãos 2.391/2019, 2.928/2019, 2.690/2019, 2.170/2019, 2.909/2017, 2.608/2017 e 2.367/2017 proferidos pelo Plenário desta Corte de Contas, este último de minha relatoria e os demais relatados pelos Ministros Augusto Nardes, Benjamin Zymler, Ana Arraes, Raimundo Carreiro, André Luís de Carvalho e Augusto Sherman Cavalcanti, respectivamente podendo ser mencionados também alguns precedentes do Supremo Tribunal Federal, quais sejam, ACO 1062 AgR-ED-ED/DF de 20/4/2017, Inq 3983 ED/DF de 2/6/2016 e ACO 312 ED/BA de 7/10/2015, todos de Plenário, relatores os Ministros Edson Fachin, Teori Zavascki e Luiz Fux.
Isso posto, sem prejuízo de acolher e incorporar às minhas razões de decidir o exame empreendido pela SecexTCE, são improcedentes estes Embargos, razão pela qual VOTO no sentido de que o Tribunal adote a deliberação que ora submeto ao colegiado.
TCU, Sala das Sessões, em 11 de outubro de 2022.
AROLDO CEDRAZ 
Relator